臺灣高等法院臺中分院刑事判決　　　　100年度上易字第302號
上　訴　人　臺灣臺中地方法院檢察署檢察官
　　　　　　林盈君
　　　　　　林華泰
前列二人共同
選任辯護人　邵良正律師
上列上訴人因被告等業務侵占案件，不服臺灣臺中地方法院99年
度易字第2928號中華民國99年12月21日第一審判決（起訴案號：
臺灣臺中地方法院檢察署98年度偵字第14423號），提起上訴，
本院判決如下：
    主  文
上訴駁回。
    事  實
一、公訴意旨略以：被告林盈君自民國（下同）96年1月19日起
    至97年11月10日止，被告林華泰則自97年11月10日起至98年
    7月29日止，分別擔任址設於臺中市○區○○○路152號10
    樓之2之奧偉電子股份有限公司（下稱奧偉公司）之負責人
    ，為勞動基準法所定之雇主，且以從事依勞工保險條例第16
    條第1項第1款、全民健康保險法第29條第1項第1款之規定，
    按月扣繳被保險人應自行負擔之勞工保險保險費（下稱勞保
    費）、中央健康保險費（下稱健保費）為其附隨業務之人。
    被告林盈君、林華泰因奧偉公司經營不善，竟分別基於意圖
    為奧偉公司不法所有之單一犯意，分別於附表所示之時間（
    被告林盈君部分，係於97年10月；被告林華泰部分，係於97
    年11月迄98年2月），各將其因代為扣繳而持有之員工即告
    訴人林詠慶、陳璐、陳柏輝、謝秉芳、劉瑞琳所繳如附表所
    示之勞保費、健保費，未依規定解繳至勞工保險局（下稱勞
    保局）、行政院衛生署中央健康保險局（下稱健保局），而
    分別易持有為所有而侵占入己，擅自挪用，林盈君侵占如附
    表（97年10月）所示之勞保費、健保費合計新臺幣（下同）
    5339元，林華泰則侵占如附表（97年11月至98年2月）所示
    之勞保費、健保費合計1萬2408元（下合稱系爭勞健保費）
    。因認被告林盈君、林華泰均涉犯刑法第336條第2項之業務
    侵占罪嫌等語。
二、按犯罪事實應依證據認定之，無證據不得認定其犯罪事實，
    又不能證明被告犯罪者，應諭知無罪之判決，刑事訴訟法第
    一百五十四條第二項、第三百零一條第一項分別定有明文。
    次按認定犯罪事實所憑之證據，雖不以直接證據為限，間接
    證據亦包括在內，然而無論直接或間接證據，其為訴訟上之
    證明，須於通常一般之人均不致有所懷疑，而得確信其為真
    實之程度者，始得據為有罪之認定，倘其證明尚未達到此一
    程度，而有合理之懷疑存在時，事實審法院復已就其心證上
    理由予以闡述，敘明其如何無從為有罪之確信，因而為無罪
    之判決，尚不得任意指為違法（最高法院76年臺上字第4986
    號判例參照）。又刑事訴訟法第161條第1項規定檢察官就被
    告犯罪事實，應負舉證責任，並指出證明之方法，因此，檢
    察官對於起訴之犯罪事實，應負提出證據及說服之實質舉證
    責任，倘其所提出之證據，不足為被告有罪之積極證明，或
    其指出證明之方法，無從說服法院以形成被告有罪之心證，
    基於無罪推定之原則，自應為被告無罪判決之諭知（最高法
    院92年度臺上字第128號判例參照）。次按刑法上之侵占罪
    ，係以侵占自己持有他人之物為要件，所謂他人之物，乃指
    有形之動產、不動產而言，並不包括無形之權利在內，單純
    之權利不得為侵占之客體（最高法院71年臺上字第2304號判
    例參照）；又刑法上侵占罪之成立，以擅自處分自己持有他
    人所有之物，或變易持有之意思為所有之意思而逕為所有人
    之行為，為其構成要件（最高法院70年度臺上字第1633號判
    例意旨參照）。再者，刑法之故意，係指認識犯罪之構成事
    實，且進而決定為其行為之意思，其中決定為其行為之意思
    ，皆有一定之遠因，即「動機」，通常動機與犯罪之成立無
    關，或以之為科刑時應予審酌之事項，然於特殊之犯罪，若
    以之為主觀不法構成要件之構成要素者，如刑法分則中規定
    以「意圖」為成立要件之罪，法律既明定為犯罪構成要件，
    則動機已成犯罪內容之一部分，不得再視為一般之動機，故
    目的犯（意圖犯）在主觀上除須具備故意之構成要件外，尚
    須具備法定之不法意圖，否則其犯罪即無以成立（最高法院
    93年度臺上字第4798號判決意旨參照）。
三、證據能力之說明：按被告以外之人（包括證人、鑑定人、告
    訴人、被害人及共同被告等）於審判外之陳述雖不符刑事訴
    訟法第159條之1至之159條之4等四條之規定，而經當事人於
    審判程序同意作為證據，法院審酌該言詞陳述或書面陳述作
    成時之情況，認為適當者，亦得為證據；當事人、代理人或
    辯護人於法院調查證據時，知有刑事訴訟法第159條第1項不
    得為證據之情形，而未於言詞辯論終結前聲明異議者，視為
    有前項之同意，同法第159條之5定有明文。查檢察官、被告
    林盈君、林華泰及其等二人之辯護人對於本判決所引用後述
    言詞或書面陳述各項證據方法之證據能力，於原審準備程序
    及審理時均陳明對證據能力無意見，亦均未於原審及本院言
    詞辯論終結前聲明異議，視為於審判程序同意作為證據，本
    院審酌該等言詞或書面陳述作成之情況並無不當，依刑事訴
    訟法第159條之5第2項規定，自均得作為證據。
四、公訴人認為被告林盈君、林華泰二人涉犯前開業務侵占之罪
    嫌，無非係以：(一)奧偉公司之員工即告訴人林詠慶、陳璐
    、陳柏輝、謝秉芳、劉瑞琳（下合稱告訴人林詠慶等五人）
    於偵查中檢察官訊問時指訴奧偉公司確有欠繳系爭勞健保費
    之情節，及依卷附告訴人林詠慶、謝秉芳、劉瑞琳所提之薪
    資帳戶存摺交易明細資料，暨依被告林華泰提出之奧偉公司
    就告訴人林詠慶等五人之勞工保險卡、薪資表、薪資轉帳清
    冊，可知告訴人林詠慶等五人每月應繳交之勞保費、健保費
    各如附表所示之金額；(二)奧偉公司尚欠97年10月（差額）
    、11月至98年9月勞工保險費及97年10月至98年9月就業保險
    費、勞保滯納金及就保滯納金計34萬154元，而告訴人林詠
    慶等五人之勞保費個人每月應繳納金額分別為546元等如附
    表所示之金額乙節，有勞保局98年7月22日保承資字第09810
    272430號、99年7月16日保承資字第09960515490號函及所附
    之投保單位被保險人名冊在卷可佐；(三)奧偉公司尚積欠中
    央健康保險局97年2月、97年10月起至98年7月之保險費暨滯
    納金計22萬6932元，而告訴人林詠慶等五人之健保費個人每
    月應繳納金額分別為573元等如附表所示之金額，有健保局
    中區分局98年7月21日健保中承一字第0984070562號函、健
    保局99年7月16日健保北字第09961015405號函、健保險局中
    區分局99年7月20日健保中承一字第0994020494號函附之欠
    費明細、投保單位保險費計算明細表等附卷可按，為其所憑
    之論據。訊據被告林盈君、林華泰固均坦承於前揭期間，其
    等二人分別為奧偉公司之負責人，且其等分別擔任奧偉公司
    之負責人期間，奧偉公司有積欠附表所示之勞保費、健保費
    等情，惟均堅詞否認有前揭業務侵占之不法犯行，辯稱：因
    依奧偉公司之電腦設定計算員工薪資之方式，在薪資表上會
    自動列印出該員工該月份應領薪資之金額、奧偉公司代收勞
    保費及健保費之金額（即該員工當月所應繳交勞保費及健保
    費之金額）及實際給付該員工之薪資金額（即應領薪資扣除
    代收勞保費及健保費及其他款項後之該員工實領薪資之金額
    ），因當時奧偉公司經營不善、財務困難，前揭期間中自境
    外轉帳存入奧偉公司開立上海商業儲蓄銀行內湖分行存款帳
    戶（帳號為00000000000000號，下稱上海商銀帳戶）金額逾
    100萬元之款項，係巴西廠商向奧偉公司購買產品所給付之
    貨款，因奧偉公司有進貨成本及每月固定開銷，支付奧偉向
    廠商進貨之貨款及發放部分員工薪資等固定開銷後，雖然員
    工實領薪資之金額仍有延遲給付情形，奧偉公司事後也都有
    儘量給付員工之實領薪資，奧偉公司當時實際上就勞保費及
    健保費均已繳不出來，並不是被告林盈君、林華泰姊弟二人
    拿了系爭勞健保費的錢而不繳出來，且奧偉公司積欠勞保局
    、健保局系爭勞健保費及滯納金的錢，奧偉公司事後也都儘
    量與勞保局、健保局協商分期繳納，其中積欠之勞保費部分
    ，與勞保局協商後迄今仍分期繳納中，被告林盈君、林華泰
    二人並無侵占勞保費或健保費的行為，也沒有侵占的犯意及
    不法所有意圖等語。被告林盈君、林華泰二人之辯護人則辯
    護稱：刑法上之侵占罪，係以侵占自己持有他人之物為要件
    ，所謂他人之物，乃指有形之動產、不動產而言，並不包括
    無形之權利在內，單純之權利不得為侵占之客體，則系爭勞
    健保費，既係奧偉公司自員工即告訴人林詠慶等五人之薪資
    內代扣，顯示該代扣部分並未實際交付各該員工，各該員工
    顯未實際取得該代扣部分之動產所有權，奧偉公司就該代扣
    部分，並非持有他人（各該員工）之物，且該代扣部分，一
    時尚未繳交至勞保局及健保局，故該代扣部分亦尚未成為勞
    保局及健保局之物，縱使勞保局及健保局對奧偉公司享有給
    付請求權，仍不能因此認定被告林盈君、林華泰二人係持有
    他人（勞保局及健保局）之物，系爭勞健保費自無從成為侵
    占之客體；又被告林盈君、林華泰二人係因經營奧偉公司不
    善，致一時無力清償系爭勞健保費，過程中亦有由被告林盈
    君、林華泰二人家族即奧得科技股份有限公司（下稱奧得公
    司）代付奧偉公司拖欠之員工實領薪資，被告林盈君、林華
    泰二人並非故意拖欠系爭勞健保費，被告林盈君、林華泰二
    人亦無侵占之故意及不法所有意圖等語。
五、經查：
（一）觀諸公訴人所舉卷附：1.告訴人林詠慶、謝秉芳、劉瑞琳
      之薪資帳戶存摺交易明細資料（見98年度偵字第14423號
      偵查卷《下稱偵查卷》一第9至31頁）；2.奧偉公司就告
      訴人林詠慶等五人之勞工保險卡、薪資表、薪資轉帳清冊
      （見偵查卷二第94至105頁）；3.勞保局98年7月22日保承
      資字第09810272430號、99年7月16日保承資字第09960515
      490號函及所附之投保單位（即奧偉公司）被保險人名冊
      （見偵查卷一第60至91頁）；4.健保局中區分局98年7月
      21日健保中承一字第0984070562號函、健保局99年7月16
      日健保北字第0996101 5405號函、健保險局中區分局99年
      7月20日健保中承一字第0994020494號函附之欠費明細、
      投保單位（即奧偉公司）保險費計算明細表（見偵查卷一
      第59頁；偵查卷二第134至202頁），並佐以被告林盈君、
      林華泰二人於偵查中、原審及本院審理時之供述，及告訴
      人林詠慶等五人於偵查中檢察官訊問時之指訴，則被告林
      盈君、林華泰二人分別擔任奧偉公司負責人期間，告訴人
      林詠慶等五人每月應繳交之勞保費、健保費各如附表所示
      之金額，其中被告林盈君擔任奧偉公司負責人期間，奧偉
      公司確有積欠勞保局及健保局如附表（97年10月）所示之
      勞保費、健保費合計5339元，被告林華泰擔任奧偉公司負
      責人期間，奧偉公司則係積欠勞保局及健保局如附表（97
      年11月至98年2月）所示之勞保費、健保費合計1萬2408元
      等情，固堪認屬實。惟依勞工保險條例第16條第1項第1款
      及全民健康保險法第29條第1項第1款之規定，被保險人之
      勞保費及健保費，其應自行負擔之保險費，係由投保單位
      （即要保人）負責扣、收繳，並於次月底前，連同投保單
      位負擔部分，一併向保險人繳納；又所謂「投保單位」，
      依勞工保險條例第6條及全民健康保險法第14條規定，係
      指雇主或所屬團體或所屬機構（本件即奧偉公司）。前揭
      規定，旨在由投保單位負責扣繳或收繳被保險人自付額保
      險費之方式（亦即被保險人自付額保險費有無繳納交付保
      險人之風險，透過前開法律規定，使投保單位無從以未予
      扣繳而免責），如投保單位未依期限繳納勞保費及健保費
      （含扣、收繳及投保單位自己應負擔部分之全部保險費）
      ，仍無從解免其向保險人繳納被保險人全部保險費之義務
      ，其規範對象係投保單位，並非被保險人（員工）或係投
      保單位之主持人或負責人等個人。從而，奧偉公司縱有違
      反前開勞工保險條例及全民健康保險法之規定，就其具有
      扣繳義務、原本應自告訴人林詠慶等五人應領薪資（即全
      部薪資）內扣繳其等五人自付額部分之系爭勞健保費，事
      後未繳納交付勞保局及健保局而有積欠之情事，不論保險
      人（即勞保局、健保局）乃至被保險人（即告訴人林詠慶
      等五人）就系爭勞健保費，對於奧偉公司或被告林盈君、
      林華泰二人所得行使之相關請求權本身（無形權利），均
      非有形之動產、無從成為侵占之客體，甚為明灼外，顯亦
      無從以此推認奧偉公司積欠系爭勞健保費之原因事實為何
      ，甚且以推測或擬制方式，逕認奧偉公司先前在發放告訴
      人林詠慶等五人實領薪資【即各該員工應領（全部）薪資
      ，扣除代收勞保費及健保費及其他款項後之金額】之同時
      ，確有實際扣繳告訴人林詠慶等五人應自付保險費（即系
      爭勞健保費）之金錢（有形動產）行為，並遽為不利被告
      林盈君、林華泰二人之認定。
（二）奧偉公司依前開勞工保險條例及全民健康保險法之規定，
      固負有扣繳告訴人林詠慶等五人及其他奧偉公司員工應自
      付保險費之義務。惟所謂「扣繳」，乃指奧偉公司於發放
      員工薪資時之金錢數額，實際上兼括員工實領薪資及另行
      代扣員工自付額保險費在內之金錢，然後再將該業已代扣
      之保險費繳納交付勞保局、健保局，亦即扣繳係代扣性質
      ，自以實際上有員工自付額保險費之金錢存在為前揭，始
      有扣繳之問題【也就是說，欲符合民法第761條第2項規定
      間接占有（占有改定）之行為外觀，就本件而言，以實際
      上有該自付額保險費之金錢存在為前提，始生奧偉公司繼
      續占有該代扣保險費之行為外觀；又奧偉公司繼續占有該
      代扣保險費之行為外觀，並不當然係基於物權之讓與合意
      而發生民法761條第2項規定間接占有之效力，使員工（受
      讓人）取得間接占有人之地位，詳後述第(三)點理由】。
      經查：依卷附告訴人林詠慶等五人薪資表、薪資轉帳清冊
      ，固有載稱「代收勞保費」及「代收健保費」之文字；又
      前揭期間中雖有數次金額均逾100萬元自境外存入奧偉公
      司所有之上海商銀帳戶內，並於存入同日或翌日即以轉帳
      或現金提領將該存入之款項領出乙節，固有該上海商銀帳
      戶之交易明細表在卷可按（見原審卷第88至93頁）。然參
      諸告訴人陳柏輝於偵查中檢察官訊問時自陳：奧偉公司97
      年8月開始拖欠薪水等語；告訴人謝秉芳於偵查中檢察官
      訊問時亦陳明：奧偉公司從97年2月就開始拖欠遲發薪水
      等語明確（見偵查卷一第44頁），甚且告訴人陳璐（Stac
      ee）於98年2月12日致被告林華泰之電子郵件中亦載明：
      「請您將所有積欠的薪資還給我們」、「我了解公司的情
      形，也盡心盡力工作，但是真的沒有辦法每個月薪資都是
      這樣子」等語，有告訴人陳璐（Stacee）97年12月薪資表
      、傳送日期為98年2月12日之電子郵件在卷可憑（見偵查
      卷一第207頁；偵查卷二第104頁），並據被告林華泰於原
      審審理時陳明在卷（見原審卷第145頁背面）。又衡諸前
      揭卷附告訴人林詠慶等五人薪資表及兼括其等五人在內等
      奧偉公司員工之薪資轉帳清冊，確均係以電腦制式列印之
      資料，其中告訴人謝秉芳97年9月份之薪資表，製表日期
      甚至列印記載「96年10月4日」乙節，此觀卷附之該薪資
      表即明（見偵查卷一第23頁），足證被告林盈君、林華泰
      二人經營困難而遲發員工薪資無訛，顯無從以前揭薪資表
      記載之文字逕認各該次發薪日確有將系爭勞健保費自員工
      之全部薪資中予以代扣之情事。另參諸起訴意旨認「滯納
      金」亦為被告林盈君、林華泰二人侵占之標的，惟所謂「
      滯納金」係延遲繳納所產生之金額，亦非被告林盈君、林
      華泰二人持有告訴人林詠慶等五人之款項，起訴意旨認亦
      係侵占之標的，顯非有據。另參諸另一法人即奧得公司所
      有之臺灣新光商業銀行向上分行存款帳戶（帳號為000000
      0000000號，下稱新光銀行帳戶），於97年10月3日確有代
      轉奧偉公司員工薪資，並於97年11月7日又有代轉奧偉公
      司97年9月份薪資等情，有前揭新光銀行帳戶之存摺交易
      明細資料、新光銀行之交易明細表附卷可按（見原審卷第
      56、132至134頁），則被告林盈君、林華泰二人所辯因奧
      偉公司經營不善、財務困難，而有遲發員工實領薪資之情
      形，於各次發放員工實領薪資之同時，並無另扣繳而持有
      告訴人林詠慶等五人自付額勞保費、健保費等語，堪認為
      真。則被告林盈君、林華泰二人因無力發放員工薪水，故
      於發薪時根本無從扣繳員工自付健保費，實際上並未有扣
      繳下而持有員工自付健保費之行為；尚難以員工薪資單上
      有扣繳自付健保費之記載，即認為被告林盈君、林華泰二
      人有實際扣繳健保費之事實。
（三）又奧偉公司乃為勞工保險條例第16條第1項第1款及全民健
      康保險法第29條第1項第1款規定之投保單位（即要保人）
      ，負有向勞保局及健保局（保險人）繳納被保險人全部保
      險費（含扣、收繳及投保單位自己應負擔部分之全部）之
      義務，不論其與被保險人內部間關係為何（亦即不論實際
      上有無代扣被保險人之自付額部分），勞保局及健保局（
      保險人）均得對投保單位催討、請求給付欠繳之全部保險
      費，前揭規定規範對象並非被保險人（員工）個人，則投
      保單位（要保人）代扣後，係為自己而持有、抑或為員工
      而持有，亦屬有疑（參見本院96年度上易字第1668號刑事
      判決，亦同此旨）。況刑法上之侵占罪，係以侵占自己持
      有他人之物為要件，所謂他人之物，乃指有形之動產、不
      動產而言，並不包括無形之權利在內，如為他人處理事務
      之人，未持有他人所有可供侵占之客體（物），要非得以
      業務侵占罪相繩（最高法院80年度台上字第3123號、85年
      度台上字第758號判決意旨參照）。是被告林盈君、林華
      泰二人既因無法或遲延發薪，實際上連公司應為員工負擔
      之保險應負額均未繳交，遑論扣繳之員工健保費自付額，
      換言之，即被告林盈君、林華泰二人並無實際上持有有形
      之健保費，已詳述如前，揆諸上開說明，林盈君、林華泰
      二人既未持有他人所有可供侵占之客體（物），要非得以
      業務侵占罪相繩。況投保單位（要保人）未予「代扣」或
      業已「代扣」被保險人自付額之保險費，依前開勞工保險
      條例及全民健康保險法之規定，投保單位均仍負有向勞保
      局及健保局（保險人）給付全部保險費之義務，於此情形
      ，倘僅以奧偉公司有「代扣」系爭勞健保費之金錢外觀，
      即認奧偉公司非為自己而持有，而係基於由告訴人林詠慶
      等五人取得「間接占有」之物權讓與合意並係持有告訴人
      林詠慶等五人之物，顯非可採。
六、綜上所述，本件尚無從證明如附表所示之系爭勞健保費確有
    各遭被告林盈君、林華泰二人侵占之客觀事實存在，且無從
    證明被告林盈君、林華泰二人主觀上有侵占系爭勞健保費之
    故意或不法所有意圖。原審依首揭法條及判例意旨，認不能
    證明被告林盈君、林華泰二人犯罪，而均為被告林盈君、林
    華泰無罪之諭知，核無違誤，應予維持。至於被告林盈君、
    林華泰二人對於實際未扣繳告訴人林詠慶等五人自負保費款
    項，卻將告訴人林詠慶等五人薪資表列為扣繳，是否另涉有
    偽造文書犯嫌，仍應由檢察官另行妥適處理，並非本件起訴
    之業務侵占效力所及，顯非本院所得審酌，附此敘明。
七、原審法院檢察署檢察官暨告訴人林詠慶等五人具狀請求上訴
    意旨略以：（一）被告林盈君、林華泰分別係奧偉電子股份
    有限公司（下稱奧偉公司）之負責人，依勞工保險條例第16
    條第1項第1款、全民健康保險法第29條第1項第1款之規定，
    有按月扣繳被保險人（即公司所雇用之勞工）應自行負擔之
    勞保費、健保費之義務，其按月定期為之，自屬以從事上開
    扣繳保險費為其附隨業務之人。告訴人林詠慶、陳璐、陳柏
    輝、謝秉芳及劉瑞琳等五人，係該公司雇用之勞工，林盈君
    、林華泰二人於每月給付勞工薪資時，既已自應給付該等勞
    工之薪資中，扣取各該勞工應繳納之勞保費及健保費等款項
    ，此有告訴人林詠慶等五人薪資表及薪資轉帳清冊，載明「
    代收勞保費」及「代收健保費」之文字附卷可稽。參酌民法
    第761條第2項規定，於該公司扣繳當時該款項所有權已歸屬
    該員工，公司僅取得佔有（持有）而已，惟該公司並未依規
    定將該等款項解繳至勞工保險局、行政院衛生署中央健康保
    險局，被告林盈君及林華泰竟將該等款項侵占入己，易持有
    為所有，自有為自己或第三人不法所有之意圖，應構成刑法
    第336條第2項之業務侵占罪。（二）原審以(1)實際未見員工
    自付額保險費之金錢存在。(2)奧偉公司於代扣員工自付額保
    險費後係為自己而持有。(3)是否有系爭勞健保費挪用及挪用
    至何處不明等情，認林盈君、林華泰二人無罪，尚有未洽。
    蓋該等員工自付額保險費之金錢，既遭林盈君、林華泰二人
    移作他用，用罄當然不復存在，此乃事理之常，無庸置疑。
    且挪至何處，此乃被告林盈君、林華泰二人侵占之後如何處
    理贓物之問題，並不影響侵占罪之成立，亦不待舉證。另原
    判決認奧偉公司於代扣員工自付額保險費後，係為自己而持
    有，尚難遽論係持有告訴人林詠慶等五人之物乙節，仍待商
    榷，蓋奧偉公司於代扣員工林詠慶等五人之自付額保險費之
    後，係取得持有權，仍非所有權，且其持有負有依勞工保險
    條例及全民健康保險法，科予解繳至勞工保險局、行政院衛
    生署中央健康保險局之公法上義務，目的在保障員工參加勞
    工保險及全民健康保險之權益，並非在免除奧偉公司及其負
    責人之刑事責任，該項持有行為之法律性質，並不因其所負
    公法上之義務而變為公款之性質，應係具有上述特定法定義
    務為員工之權益而持有，顯非為該公司及其負責人自己而持
    有。其既未依法履行上述解繳義務，自有挪為他用之情事，
    即應構成刑法第336條第2項之業務侵占罪。（三）被告林盈
    君、林華泰二人上開行為，仍構成背信云云，指摘原審判決
    知被告林盈君、林華泰二人無罪不當，惟查：
（一）原審業已詳細說明本件林盈君、林華泰二人係因經營不善
      ，而有遲發員工薪水之情形，嗣又因林盈君、林華泰二人
      無力發放員工薪水，於發薪時根本無從扣繳員工自付健保
      費，實際上林盈君、林華泰二人未有扣下而持有員工自付
      健保費之行為；尚難以員工薪資單上有扣繳自付勞健保費
      之記載，即認為被告有扣繳勞健保費之事實，上訴意旨執
      告訴人林詠慶等五人薪資表及薪資轉帳清冊，載明「代收
      勞保費」及「代收健保費」之文字認被告林盈君、林華泰
      二人侵占，並無理由。又所謂「滯納金」亦非林盈君、林
      華泰二人持有告訴人林詠慶等五人之物，亦業務無侵占可
      言。
（二）按刑法第342條第1項所稱之背信罪，係以為他人處理事務
      為其構成要件，換言之，須當事人間有委任關係存在始足
      當之，如該事務本屬行為人自己之事務，即不生背信問題
      ，是行為人所處理者為自己之事務，雖對他人負有某種法
      律上之義務，仍非屬刑法上之背信罪（最高法院50年度台
      上字第158號判例參照）。再按「刑法第342條之背信罪，
      除有致生損害於本人財產或其他利益之事實外，並以行為
      人具有圖利自己或第三人或損害本人利益之意思為構成要
      件，此項犯意既屬於構成犯罪事實之一部，自應依證據認
      定，不能僅以客觀上發生損害本人利益之事實，遽推定其
      有前項犯意。」「刑法第342條第1項之背信罪，必須違背
      任務之行為，具有為圖取不法利益，或圖加不法損害之意
      思，為構成要件，若本人利益之受損害，乃基於正當原因
      ，並非不法，則因缺乏犯罪意思要件之故，即難律以本罪
      。」最高法院分別著有26年度上字第1246號、53年度臺上
      字第2429號判例可資參照。準此說明，背信罪之構成，行
      為人除客觀上有違背任務之行為外，主觀上亦須有圖取不
      法利益或圖加不法損害之意思，始足當之。雇主代扣勞工
      自行負擔之勞健保費，係基於法律所規定之義務，並非基
      於與勞工之間之委任關係所生，已與上開最高法院判例要
      旨不符。被告林盈君、林華泰二人之行為並不該當刑法第
      342條第1項背信罪之構成要件。
（三）上訴意旨認被告林盈君、林華泰二人按月代扣告訴人林詠
      慶等五人之勞健保費，係侵占告訴人林詠慶等五人之財產
      云云，顯未考量勞工保險條例及全民健康保險法之制度設
      計及立法目的，按勞工保險條例施行細則第37條規定，各
      投保單位之雇主或負責人，依本條例第16條第1項第1款規
      定扣繳被保險人負擔之保險費時，應註明於被保險人薪資
      單（袋）上或掣發收據。全民健康保險法施行細則第51條
      對健保費亦有相同規定。雇主按月代扣勞工自行負擔之勞
      健保費，係基於勞工保險條例及全民健康保險法之規定而
      來。且依勞工保險局99年7月16日保承資字第09960515490
      號函謂：勞工保險係以投保單位為計費、收費對象，依勞
      工保險條例第16條規定，被保險人應自行負擔之保險費由
      投保單位負責扣、收繳後，連同投保單位負擔部分，一併
      向保險人繳納。是故，投保單位如積欠保險費，本局依規
      定向投保單位催繳而非向被保險人（見原審卷第141頁）
      ，依上所述被告林盈君、林華泰二人所代表之投保單位縱
      未繳納，投保單位仍須受催繳，並非告訴人林詠慶等五人
      受催繳，顯無從認定被告林盈君、林華泰二人實際未繳納
      ，即認定係被告林盈君、林華泰二人侵占至明。至於被告
      林盈君、林華泰二人對於告訴人林詠慶等五人實際上未扣
      繳告訴人林詠慶等五人保費自負額，但卻在告訴人林詠慶
      等五人之薪資表列為已扣繳部分，是否另涉有偽造文書罪
      嫌，如前所述，並非起訴效力所及，尚應由檢察官另為妥
      適處理，並非本院所得審理。綜上所述，上訴意旨上開所
      指各節，顯均無理由，應予駁回。
據上論斷，應依刑事訴訟法第368條，判決如主文。
本案經檢察官吳經綸到庭執行職務。
中    華    民    國   100    年    4     月    7     日
            刑事第一庭    審判長法  官  李  璋  鵬
                                法  官  胡  森  田
                                法  官  胡  忠  文
以上正本證明與原本無異。
不得上訴。
                                書記官  廖  家  莉
中    華    民    國   100    年    4     月    7     日
  附表：
┌──┬────┬───┬─────┬─────┬─────┬─────┬─────┬──────┐
│編號│姓名    │名目  │97年10月  │97年11月  │97年12月  │98年1月   │98年2月   │備註        │
│    │        │      │（新臺幣）│（新臺幣）│（新臺幣）│（新臺幣）│（新臺幣）│            │
├──┼────┼───┼─────┼─────┼─────┼─────┼─────┼──────┤
│ 1  │林詠慶  │勞保費│546元     │546元     │無薪      │無薪      │無薪      │            │
├──┼────┼───┼─────┼─────┼─────┼─────┼─────┼──────┤
│    │        │健保費│573元     │573元     │無薪      │無薪      │無薪      │            │
├──┼────┼───┼─────┼─────┼─────┼─────┼─────┼──────┤
│ 2  │陳璐    │勞保費│571元     │571元     │571元     │659元     │無薪      │98年5月31日 │
│    │        │      │          │          │          │          │          │終止勞動契約│
├──┼────┼───┼─────┼─────┼─────┼─────┼─────┼──────┤
│    │        │健保費│756元     │756元     │756元     │756元     │無薪      │            │
├──┼────┼───┼─────┼─────┼─────┼─────┼─────┼──────┤
│ 3  │陳柏輝  │勞保費│394元     │394元     │無薪      │無薪      │無薪      │98年4月6日  │
│    │        │      │          │          │          │          │          │自願離職    │
├──┼────┼───┼─────┼─────┼─────┼─────┼─────┼──────┤
│    │        │健保費│414元     │414元     │無薪      │無薪      │無薪      │            │
├──┼────┼───┼─────┼─────┼─────┼─────┼─────┼──────┤
│ 4  │謝秉芳  │勞保費│496元     │496元     │496元     │573元     │無薪      │98年5月31日 │
│    │        │      │          │          │          │          │          │終止勞動契約│
├──┼────┼───┼─────┼─────┼─────┼─────┼─────┼──────┤
│    │        │健保費│521元     │521元     │521元     │521元     │無薪      │            │
├──┼────┼───┼─────┼─────┼─────┼─────┼─────┼──────┤
│ 5  │劉瑞琳  │勞保費│521元     │521元     │521元     │601元     │無薪      │98年5月11日 │
│    │        │      │          │          │          │          │          │自願離職    │
├──┼────┼───┼─────┼─────┼─────┼─────┼─────┼──────┤
│    │        │健保費│547元     │547元     │547元     │547元     │無薪      │            │
├──┼────┼───┼─────┼─────┼─────┼─────┼─────┼──────┤
│    │小計    │      │5339元    │5339元    │3412元    │3657元    │17747元   │            │
└──┴────┴───┴─────┴─────┴─────┴─────┴─────┴──────┘